臺灣高等法院刑事判決
109年度原上易字第67號
上  訴  人  臺灣桃園地方檢察署檢察官
被      告  徐捷  



指定辯護人  本院公設辯護人王永炫
上列上訴人因詐欺案件，不服臺灣桃園地方法院109年度原易字
第41號，中華民國109年8月12日第一審判決（起訴案號：臺灣桃
園地方檢察署109年度偵字第9176號），提起上訴，本院判決如
下：
    主  文
上訴駁回。
    理  由
一、公訴意旨略以：徐捷可預見將金融帳戶資料交付他人，可能
    成為不法集團詐欺被害人財物時，供匯交、提領款項所用，
    進而幫助該不法集團遂行詐欺取財犯行，仍基於縱使他人利
    用其所提供之金融帳戶資料實施詐欺取財，亦不違其本意之
    幫助詐欺不確定故意，於民國108年9月17日，將其申辦之中
    華郵政帳號00000000000000號帳戶（下稱郵局帳戶）存摺、
    提款卡等資料，寄送至真實姓名年籍不詳、自稱「孫專員」
    所指定之人，並在通訊軟體LINE中將密碼告知「孫專員」。
    嗣「孫專員」所屬詐欺集團成員收受上開帳戶資料後，即意
    圖為自己不法之所有，基於詐欺取財之犯意，於附表所示時
    間，以附表所示方式，詐騙附表所示之人，致附表所示之人
    陷於錯誤，轉帳如附表所示金額至上開郵局帳戶，旋遭提領
    一空。因認徐捷涉犯刑法第339條第1項、第30條第1項幫助
    詐欺取財罪嫌。
二、按犯罪事實應依證據認定之，無證據不得認定犯罪事實；又
    不能證明被告犯罪者，應諭知無罪之判決，刑事訴訟法第15
    4條第2項、第301條第1項分別定有明文。再按事實之認定，
    應憑證據，如未能發現相當證據，或證據不足以證明，自不
    能以推測或擬制之方法，為裁判基礎；且認定不利於被告之
    事實須依積極證據，苟積極證據不足為不利於被告事實之認
    定時，即應為有利於被告之認定；另認定犯罪事實所憑之證
    據，雖不以直接證據為限，間接證據亦包括在內，然無論直
    接證據或間接證據，其為訴訟上之證明，須於通常一般之人
    均不致有所懷疑，而得確信其為真實之程度者，始得據之為
    有罪之認定，倘其證明尚未達到此一程度，而有合理之懷疑
    存在，無從使事實審法院得有罪之確信時，即應由法院為諭
    知被告無罪之判決（最高法院40年台上字第86號、30年上字
    第816號、76年台上字第4986號判例意旨參照）。又犯罪事
    實之認定，係據以確定具體的刑罰權之基礎，自須經嚴格之
    證明，故其所憑之證據不僅應具有證據能力，且須經合法之
    調查程式，否則即不得作為有罪認定之依據。倘法院審理之
    結果，認為不能證明被告犯罪，而為無罪之諭知，即無前揭
    第154條第2項所謂「應依證據認定」之犯罪事實之存在。因
    此，同法第308條前段規定，無罪之判決書只須記載主文及
    理由。而其理由之論敘，僅須與卷存證據資料相符，且與經
    驗法則、論理法則無違即可，所使用之證據亦不以具有證據
    能力者為限，即使不具證據能力之傳聞證據，亦非不得資為
    彈劾證據使用。故無罪之判決書，就傳聞證據是否例外具有
    證據能力，本無須於理由內論敘說明（最高法院100年度台
    上字第2980號判決意旨參照）。 
三、檢察官認被告徐捷涉犯刑法第339條第1項、第30條第1項之
    幫助詐欺罪嫌，無非以附表所示之告訴人於警詢時之指述、
    被告上開郵局帳戶交易明細、提款機交易明細表、附表所示
    之告訴人轉出受騙款項之帳戶存摺影本、被告與「孫專員」
    通訊軟體LINE對話紀錄，為其主要論述之依據。
四、訊據被告固坦承於上揭時間將上開郵局帳戶之存摺、提款卡
    寄交予真實姓名年籍不詳，自稱「孫專員」所指定之人，並
    告知「孫專員」提款卡密碼，惟堅詞否認有何幫助詐欺犯行
    ，辯稱：其當初是因為急著用錢，且因積欠銀行債務，無法
    向銀行借款，方上網尋求借款，「孫專員」告知因其是第1
    次借款，需要提供其帳戶存摺、提款卡及密碼，查驗其帳戶
    是否為警示帳戶及有無遭強制執行扣款，如果查驗其帳戶有
    強制執行或法扣的狀況，即便對方同意借款匯入其帳戶，其
    也拿不到借款，其因而交付帳戶存摺、提款卡及密碼以供查
    驗，其無幫助他人詐欺取財之故意。辯護意旨並稱：被告因
    債務壓力而在網路上尋求貸款並仔細徵詢對方貸款細節，且
    反覆確認，被告未與對方約定單純提供帳戶存摺、提款卡及
    密碼可獲得經濟利益，顯然被告與對方聯繫之目的係出於合
    法借貸，並無幫助詐欺取財之未必故意等語。經查：
  ㈠被告於108年9月16日上午11時51分許，因貸款之需以通訊軟
    體LINE與「孫專員」聯繫貸款事宜，並依「孫專員」之指示
    ，於108年9月17日將其申辦之郵局帳戶存摺、提款卡，以店
    到店交貨便方式寄交至臺南市某處予真實姓名年籍不詳之詐
    欺集團成員，並以LINE告知「孫專員」其郵局帳戶之密碼一
    情，業據被告於警詢、偵查供稱明確（見109年度偵字第917
    6號卷，下稱偵卷，第7至9頁、第185頁），並有中華郵政股
    份有限公司桃園郵局108年10月29日桃營字第0000000000號
    函暨檢附被告上開郵局帳戶開戶資料暨交易明細、被告與「
    孫專員」LINE對話紀錄截圖翻拍照片各1 份附卷可稽（見偵
    卷第109至117頁反面；原審審易字卷第53至107頁）。又「
    孫專員」所屬之詐騙集團成員取得被告郵局帳戶存摺、提款
    卡及密碼後，意圖為自己不法之所有，基於詐欺取財之犯意
    聯絡，以附表所示之詐騙方式，詐騙附表所示之人，致渠等
    陷於錯誤而於附表所示之匯款時間匯款如附表所示之金額至
    被告郵局帳戶後，旋為詐騙集團成員提領一空等節，業據附
    表所示之告訴人於警詢中證述綦詳（見偵卷第41至43頁、第
    63至65頁、第93頁），並有告訴人潘星延匯款交易明細2張
    、屏東縣政府警察局潮州分局光華派出所受理詐騙帳戶通報
    警示簡便格式表、受理各類案件紀錄表、內政部警政署反詐
    騙案件紀錄表；告訴人李維哲中國信託銀行帳戶存摺暨交易
    明細、內政部警政署反詐騙案件紀錄表、臺南市政府警察局
    永康分局永康派出所受理詐騙帳戶通報警示簡便格式表、受
    理各類案件紀錄表；告訴人陳彥璋中華郵政帳戶存摺暨交易
    明細、內政部警政署反詐騙案件紀錄表、臺中市政府警察局
    清水分局明秀派出所受理詐騙帳戶通報警示簡便格式表、受
    理各類案件紀錄表；中華郵政股份有限公司桃園郵局108年1
    0月29日桃營字第0000000000號函檢附之被告開戶基本資料
    及交易往來明細表在卷為憑（見偵卷第47頁、第51頁、第55
    至57頁、第61頁、第69至71頁、第75至77頁、第91頁、第97
    至101頁、第107頁、第109至117頁），是此部分事實，首堪
    認定。
  ㈡按刑法上幫助之行為，須有幫助他人犯罪之意思，如無此種
    故意，基於其他原因，以助成他人犯罪之結果，尚難以幫助
    論（最高法院20年上字第1022號判例參照）。申言之，因交
    付帳戶而構成幫助詐欺罪，必須幫助人於行為時，明知或可
    得而知，被幫助人將持其所交付之帳戶作為向他人詐取財物
    之用，或能認定其有預知該帳戶被使用詐取他人財物之可能
    ；反之，如非基於自己自由意思而係被脅迫、遭詐欺等原因
    而交付，則交付金融機構帳戶之人並無幫助犯罪之意思，亦
    非認識收受其金融機構帳戶者將持以對他人從事詐欺取財等
    財產犯罪而交付，則其交付金融機構帳戶之相關資料時，既
    不能預測其帳戶將被他人作為詐欺取財等財產犯罪之工具，
    則其交付金融機構帳戶相關資料之行為，即不能成立幫助詐
    欺取財等犯罪。 
  ㈢查被告曾向元大、匯豐（台灣）、安泰、中國信託等銀行借
    款，直至108年11月21日共積欠之金額高達1,134,261元一情
    ，有原審法院108年度消債調字第344號調解筆錄1份在卷可
    參（見原審審易字卷第47至51頁），顯然被告於寄送上開郵
    局存摺、提款卡及密碼予對方時，其資金確實存有缺口，急
    需資金周轉，但難再向金融機構申貸之情。再觀諸被告與「
    孫專員」之LINE對話內容，被告於108年9月16日上午11時51
    分許與「孫專員」聯繫，「孫專員」詢問被告現行工作、欲
    借款金額為何後，被告向「孫專員」表示自己現行之工作為
    便利商店店員、借款之目的係為繳納健保費、燃料稅及積欠
    親友之借款，而欲借款新臺幣（下同）70,000元，「孫專員
    」復詢問被告目前有無積欠銀行款項，以及其帳戶有無遭法
    院強制執行而扣款之情況，經被告回覆後，「孫專員」表示
    因借款金額將匯入至被告之帳戶內，倘被告之帳戶有上開情
    況，則無法借款，遂詢問被告有無家人之帳戶可提供，並向
    被告說明借款利息，要求被告傳送其身分證、健保卡之正反
    面，以供審核，嗣經「孫專員」表示可辦理貸款，並就借款
    金額、每月利息等借款條件為說明後，告知被告其所屬公司
    會派人與之見面確認借款並簽約，並再次被告向被告強調，
    要求被告提供帳戶之目的係測試被告之帳戶有無遭法院強制
    執行扣款及其他自動扣款之情況，待測試完畢後，公司會將
    款項撥入被告帳戶，其公司人員亦將與之見面簽訂，並攜帶
    其提供之帳戶存摺、提款卡返還被告，被告即可提領款項，
    被告遂聽信「孫專員」之說詞，提供其郵局帳戶作為測試，
    並告知「孫專員」倘無法通過測試，則放棄向其借款等情，
    有前揭LINE對話截圖存卷可查（見原審審易字卷第53至107
    頁）。由上開對話內容可知，被告確係為辦理貸款始與「孫
    專員」連繫接洽，「孫專員」回應之貸款及還款條件、需傳
    送雙證件審核、之後見面確認借款並簽約，與一般辦理貸款
    之流程尚無二致，則於孔急用錢之情況下，乍聽之下確有可
    能為「孫專員」之說詞所惑，而相信「孫專員」確實為民間
    借貸業者，可為之辦理貸款。
　㈣再者，由前揭對話內容，「孫專員」一再以「那你的帳戶有
    法扣或者強制扣款嗎」、「帳戶有遭到法扣、強扣等可能」
    等以法律名詞包裝之話術，要求被告交付帳戶給放款單位先
    行測試；而被告確實存有資金缺口，已如上述，則被告在其
    積欠多家銀行借款之情形下，擔心匯入帳戶之款項遭銀行強
    制扣款以清償債務，其因而相信「孫專員」之說詞，認為「
    孫專員」拿取帳戶存摺、提款卡之目的在確認帳戶內之款項
    是否會遭查扣，以確保將來可順利取得貸款，尚與常情無違
    。且被告於該對話內容中，亦曾向「孫專員」質疑何以要寄
    送帳戶測試並說明自己的帳戶不是警示帳戶等語，「孫專員
    」旋即表示「不是警示戶之問題」，而以「第一次配合之客
    戶收款帳戶都要先寄到公司測試」為由，試圖合理化、消解
    公司要取得被告帳戶資料之疑慮，倘如被告係基於容任他人
    使用該帳戶犯罪之未必故意，則交付或利用親友之帳戶，無
    疑更能降低事後自己遭追查之可能，然被告並未如此行事，
    反而是為了避免造成親友困擾，從原本要交付親友帳戶資料
    ，改以交付自己之郵局帳戶存摺及提款卡給對方，並回應「
    我自己做測試，如果不行就（沒）沒關係」、「你們願意借
    ，我就很感謝了」等語，益徵被告確實係為了借款之目的，
    誤信「孫專員」之詐術，而將上開郵局帳戶存摺及提款卡寄
    出。　
  ㈤另參以被告與「孫專員」之前述LINE對話紀錄，被告於交付
    上開帳戶存摺、提款卡後，並未隨即告知「孫專員」提款卡
    密碼，係經「孫專員」以測試帳戶時需要使用被告帳戶提款
    卡密碼為由，被告始提供其提款卡密碼，並立即詢問測試完
    畢後，可否隔日核撥款項（見原審審易字卷第241頁），益
    徵被告於寄送上開郵局存摺、提款卡之初，並無交付密碼之
    意，此與一般幫助詐欺而借出、出賣帳戶者，於交付帳戶存
    摺、提款卡之時，無須對方解釋，即逕依對方要求提供提款
    卡密碼之舉措迥異。且被告經「孫專員」說明後，立刻告知
    提款卡密碼，其無任何質疑「孫專員」之舉，若被告對於「
    孫專員」要求提供提款卡密碼之舉，感到不合常理或事有蹊
    蹺，豈會不置一問，足證被告於寄交上開帳戶存摺、提款卡
    後，仍對於對方是係為己辦理貸款一事深信不疑，方對「孫
    專員」之說詞言聽計從，並應「孫專員」要求提供提款卡密
    碼，是被告及其辯護人辯稱其係因辦理貸款方交付上開郵局
    帳戶，並非毫無可信，尚難認被告於交付上開郵局帳戶存摺
    、提款卡之際，主觀上對於上開郵局帳戶將作為詐欺集團所
    使用有所預見。
  ㈥況且，本案並無證據足證被告交付上開郵局帳戶存摺、提款
    卡及密碼時獲取任何利益，倘被告確有提供帳戶幫助他人詐
    欺取財之不確定故意，理應考量日後可能受刑事追訴之風險
    ，豈會在未得相當報酬下即平白交出上開郵局帳戶之存摺、
    提款卡及密碼，益徵被告確係誤信「孫專員」能順利申貸，
    始寄出存摺、提款卡及提供密碼，並未預見上開郵局帳戶會
    遭詐騙集團做為犯罪使用，尚難僅以被告寄交上開郵局帳戶
    存摺、提款卡及告知密碼之行為，遽認其主觀上有明確認知
    或可預見帳戶係供詐欺集團成員騙取他人財物之人頭帳戶使
    用之幫助詐欺取財故意或不確定故意，而逕以幫助詐欺取財
    罪相繩。
五、綜上所述，本件依公訴人所舉證據，尚未達於通常一般人均
    不致有所懷疑，而得確信被告有罪之程度，自不足證明被告
    有前揭犯行。此外，別無其他積極證據足以證明被告有前揭
    公訴意旨所指之罪嫌，揆諸前開說明，既然無從說服法院以
    形成有罪之心證，自應為被告無罪之諭知。
六、原審因認被告被訴刑法第339條第1項、第30條第1項幫助詐
    欺取財罪嫌，核屬不能證明，而為無罪之諭知，尚無違誤。
    檢察官上訴意旨略以：被告曾有向銀行借貸之經驗，本次借
    貸並無任何徵信程序，已與一般借貸實務不合，且被告於偵
    查中亦稱：知道借款不需提供提款卡及密碼，且於交付帳戶
    前有轉移帳戶內款項、令該帳戶餘額僅剩81元之交易紀錄等
    情，而認被告存有容任「孫專員」取得本案郵局帳戶並為支
    配使用之未必故意，而認原判決認事用法尚嫌未洽，請將原
    判決撤銷，更為適當合法之判決云云。然查：本件借貸過程
    中，「孫專員」向被告一一回應之貸款及還款條件、需傳送
    雙證件以審核、之後見面確認借款並簽約等情，與一般辦理
    貸款之流程尚無二致，業如前述，且被告亦配合「孫專員」
    要求拍攝個人照片以供核對雙證件上之人別（見偵卷第199
    、201頁），是對被告而言，難認毫無任何徵信程序；且被
    告一時不察，對於對方係為己辦理貸款一事深信不疑，方應
    「孫專員」要求提供提款卡、密碼一節，經本院審認如上；
    至於被告交付帳戶前另行提款3,100元（上訴書誤載為「3,0
    00元」），乃被告係於108年9月17日23時許，將該郵局帳戶
    金融資料寄出，但該日10時20分許，尚有一筆3,085元之跨
    行存款紀錄，以致該郵局帳戶餘額遠高於被告當日10時16分
    許依「孫專員」要求拍攝之帳戶餘額紀錄111元（在被告於
    同年月16日與「孫專員」聯繫前之同年月12日，該郵局帳戶
    之餘額即已剩111元），此有該郵局帳戶交易明細、被告拍
    攝之餘額紀錄明細表照片及被告交寄該郵局帳戶之寄送紀錄
    在卷可查（見偵卷第117、237、239頁），足見該郵局帳戶
    之餘額本即不高，被告並非為了交付該帳戶供他人使用，方
    將該帳戶餘額提領至所剩無幾，乃因尚有其他款項存入，而
    為此提款行為無誤。準此，自難僅憑此等舉措，即認存有幫
    助詐欺取財犯行。檢察官上訴指摘原判決不當，僅係就原審
    依職權為證據取捨及心證形成之事項，反覆爭執，難認可採
    。上訴意旨所述無從推翻原審之認定，其上訴難認為有理由
    ，應予駁回。　
據上論斷，應依刑事訴訟法第368條，判決如主文。
本案經檢察官林郁芬提起公訴，檢察官楊尉汶提起上訴，檢察官
陳昱旗到庭執行職務。  
中　　華　　民　　國　　109 　年　　12　　月　　31　　日
                  刑事第十一庭  審判長法　官  周煙平
                                      法　官  吳炳桂
                                      法　官  陳俞伶
以上正本證明與原本無異。
不得上訴。
                                      書記官  朱家麒
中　　華　　民　　國　　109 　年　　12　　月　　31　　日
附表
編號 告訴人 詐騙方式 匯款時間 匯款金額（新臺幣）  一 潘星延 詐騙集團某成員於108 年9 月19日上午10時13分許，撥打電話予潘星延，假冒為網路購物網站之客服人員，佯稱因潘星延前購物時因操作有誤，需依指示至自動櫃員機操作解除付款設定，致潘星延陷於錯誤。 108 年9 月19日晚間8 時46分許 25,026元    108 年9 月19日晚間8 時57分許 3,456元  二 李維哲 詐騙集團某成員於108 年9 月19日晚間7 時49分許，撥打電話予李維哲，假冒為民宿之客服人員，佯稱因李維哲前住宿刷卡時，因操作有誤，需依指示至自動櫃員機操作解除付款設定，致李維哲陷於錯誤。 108 年9 月19日晚間7 時49分許 49,988元    108 年9 月19日晚間7 時54分許 49,987元  三 陳彥璋 詐騙集團某成員於108 年9 月19日晚間9 時55分許，撥打電話予陳彥璋，假冒為網路購物網站之客服人員，佯稱因陳彥璋前購物時因操作有誤，需依指示至自動櫃員機操作解除付款設定，致陳彥璋陷於錯誤。 108 年9 月19日晚間9 時55分許 14,989元